ACORDAO-COMPLETO-2524237

ACÓRDÃO 3184/2022 ATA 21/2022 - SEGUNDA CÂMARA

VISTOS, relatados e discutidos estes autos de representação autuada em atenção ao Acórdão 10030/2020-TCU-Segunda Câmara, acerca de possível fuga ao procedimento licitatório, com favorecimento da empresa Serval Serviços e Limpeza Ltda. em contratações de terceirização de serviços de editoria e marketing.
ACORDAM os ministros do Tribunal de Contas da União, reunidos em sessão da 2ª Câmara, diante das razões expostas pelo relator, em:
9.1. conhecer da representação, com fundamento nos arts. 235 e 237, inciso V, do Regimento Interno do TCU, c/c o art. 103, § 1º, da Resolução-TCU 259/2014, para, no mérito, considerá-la improcedente;
9.2. acatar as razões de justificativa apresentadas pelos responsáveis chamados em audiência;
9.3. apensar os presentes autos ao processo de prestação de contas TC Processo 031.363/2013-0, nos termos do art. 36 da Resolução-TCU 259/2014; e
9.4. notificar os responsáveis e a Universidade Federal do Ceará acerca da presente deliberação.

Representação acerca de possível fuga ao procedimento licitatório, com favorecimento da empresa Serval Serviços e Limpeza Ltda. em contratações de terceirização de serviços de editoria e marketing pela Universidade Federal do Ceará, em 2012.

Segunda Câmara

Universidade Federal do Ceará.

3. Interessados/Responsáveis:
3.1. Interessado: Universidade Federal do Ceará (07.272.636/0001-31).
3.2. Responsáveis: Auxílio Agenciamento de Recursos Humanos e Serviços Ltda. (04.782.407/000179); Dinâmica Administração, Serviços e Obras Ltda. (00.332.833/0001-50); Ensel Emp. Nac. de Serv. de Limpeza (07.147.343/0001-22); Francisco Ferreira Neto (XXX.768.273-XX); Gestor Serviços Empresarias Ltda (02.685.728/0001-20); Joana D'arc Cabral Figueiredo (204.911.74349); Luís Carlos Uchoa Saunders (XXX.149.103-XX); Serval Serviços e Limpeza Ltda. (07.360.290/0001-23); Valderi Dias Ferreira Filho (XXX.189.073-XX).

13.1. Ministros presentes: Aroldo Cedraz (na Presidência), Vital do Rêgo (Relator) e Antonio Anastasia.
13.2. Ministros-Substitutos convocados: Marcos Bemquerer Costa e André Luís de Carvalho.
13.3. Ministro-Substituto convocado que não participou da votação: André Luís de Carvalho.

VITAL DO RÊGO

Adoto como parte do relatório a instrução do auditor da Secretaria de Controle Externo da Educação, da Cultura e do Desporto (peça 133) , a seguir transcrita:
INTRODUÇÃO
1.	Cuidam os autos de Representação autuada nos termos do item "c" do Acórdão 10030/2020-TCU-Segunda Câmara (peça 69) proferido nos seguintes termos:
c) autuar processo apartado do tipo representação para tratar da Constatação 2.1.2.1 descrita pela CGU no Relatório de Auditoria 201305978, convalidando todos os atos processuais já realizados e transladando-se destes autos todas as peças que forem necessárias;
2.	Tal deliberação foi proferida no âmbito do TC Processo 031.363/2013-0, prestação de contas da Universidade Federal do Ceará (UFC) relativa ao exercício financeiro de 2012, a partir de sugestão desta Secretaria de Controle Externo (cópia à peça 68) .
HISTÓRICO
3.	Como consta no pronunciamento copiado à peça 68, se avaliou que seria mais adequado tratar em processo apartado as supostas irregularidades abaixo mencionadas:
29. Tais empresas foram trazidas a este processo em razão da Constatação 2.1.2.1 do Relatório de Auditoria CGU 201305978, que descreve "fuga a procedimentos licitatórios, com favorecimento da empresa Serval" em extenso trecho (peça 3, p. 64-202) , e que parece estar relacionado com a Constatação 2.1.2.2, que relata "favorecimento da empresa Serval Serviços e Limpeza Ltda em contratos de terceirização de serviços de limpeza, por meio de suspensões e revogações de Pregões, seguidas de Dispensas de Licitação emergenciais, onde se comprovaram vínculos entre as participantes das cotações de preços" (peça 3, p. 202-296) .
30. No derradeiro pronunciamento de peça 184 [peça 65], a então Secex-CE havia consignado, em relação à Constatação 2.1.2.1, que:
30.1 as razões de justificativa apresentadas pela empresa Limpex deveriam ser acolhidas (peça 184 [65], item 11, "a") ;
30.2 fosse julgada irregular as contas do sr. Luís Carlos Uchoa Saunders, aplicando multas a ele, à Sra. Joana D'arc Cabral Figueiredo, Diretora do Departamento de Administração, ao Sr. Francisco Ferreira Neto, Diretor do Departamento de Contabilidade e Finanças, e ao Sr. Valderi Dias Ferreira Filho, Pregoeiro, bem como declarando a inabilitação desses responsáveis para o exercício de cargo em comissão ou função de confiança no âmbito da Administração Pública;
30.3 deveria ser declarada a inidoneidade da Serval e de outras quatro empresas (Dinâmica Administração, Serviços e Obras Ltda., Gestor Serviços Empresariais, Ensel Emp. Nac. de Serv. de Limpeza e Auxílio Agenciamento de Recursos Humanos e Serviços Ltda.) , nenhuma delas ora arroladas nos autos.
31. Quanto à Constatação 2.1.2.2, a Secex-CE havia considerado que "não foram graves o suficiente para justificar uma futura sanção dos responsáveis, e que as ressalvas nas contas dos responsáveis, bem como as recomendações expedidas pelo próprio controle interno, já se mostraram suficientes" (peça 184 [65], item 5) .
32. Para dar melhor tratamento à situação e evitar que questões processuais relacionadas especificamente à Constatação 2.1.2.1 da CGU, a exemplo da possibilidade de prescrição e eventuais recursos, causem prejuízos ao andamento desta prestação de contas, considera-se que o melhor encaminhamento é tratar a possível irregularidade em processo apartado, de tipo Representação, convalidando-se os atos já realizados e transladando-se destes autos as peças que forem necessárias.
4.	Então, no Acórdão 10030/2020-TCU-Segunda Câmara (peça 1) determinou-se, em sua alínea "c", a autuação do presente processo apartado para tratar da constatação 2.1.2.1 descrita pela CGU no Relatório de Auditoria 201305978 (peça 3, p. 31-100) , convalidando todos os atos processuais já realizados e transladando-se a estes autos todas as peças que fossem necessárias.
5.	A proposta de autuação de autos apartados para tratar de forma específica da constatação 2.1.2.1 da CGU decorreu da complexidade da questão, que perpassou por exercícios diferentes daquele (2012) objeto da prestação de contas TC Processo 031.363/2013-0.
6.	Em resumo, na citada constatação 2.1.2.1 a CGU teria apontado possíveis irregularidades quando de contratações pela Universidade, começando pela rescisão de contrato, ainda válido, de serviços nas categorias de diretor artístico, diretor de produção, assistente de comunicação, editor de videotape e cinegrafista.
7.	Com a rescisão desse contrato anterior, a UFC iria realizar o Pregão Eletrônico 146/2011, que, todavia, não foi bem-sucedido. Assim, em face do seu insucesso, foi realizada a Dispensa Emergencial 22/2011 (contratação por 6 meses) , do qual participaram três empresas: Serval Serviços e Limpeza Ltda., Dinâmica Administração, Serviços e Obras Ltda. e Gestor Serviços Empresariais Especializados em Mão-de-Obra, Gestão de Recursos Humanos e Limpeza EIRELI. 
8.	Na sequência, ainda sem ter conseguido realizar o Pregão, a Universidade procedeu à nova Dispensa Emergencial, de nº 103/2011 (para mais 4 meses) , do qual participaram com propostas três empresas: as mesmas Serval e Gestor, além da Ensel Empresa Nacional de Serviços e Limpeza Ltda.
9.	Após a revogação do Pregão 146/2011, a UFC começou a dar andamento ao Pregão Eletrônico 328/2011. Todavia, como não se teve sucesso nesse novo Pregão, foi prorrogada a Dispensa Emergencial 103/2011 (por mais 2 meses) . Após, ainda foi realizada a terceira Dispensa Emergencial, de nº 25/2012.
10.	Nessa terceira contratação, apresentaram propostas três empresas: as mesmas Serval e Gestor (que já tinham participado das cotações anteriores) , além da então denominada Auxílio Agenciamento de Recursos Humanos e Serviços Ltda., que atualmente possui a razão social L.G. Bittencourt Agenciamento de Recursos Humanos e Serviços Ltda.
11.	Nas três Dispensas Emergenciais, a empresa vencedora foi a Serval Serviços e Limpeza Ltda., resultando na seguinte conclusão da CGU (peça 3, p. 94) :
Na verdade, descortinaram-se diversos fatos que favoreceram a contratação e permanência da Serval na execução do contrato de editoria e marketing por 19 meses seguidos mediante contratações diretas por dispensa de licitação por emergência, emergência essa criada por condutas de gestores da UFC que rescindiram contrato válido e vigente, bem como por suspenderam pregões numerosas vezes sem fundamentar esses atos coerentemente, conforme pode se depreender da leitura dos fatos narrados minuciosamente evidenciados.
12.	Além das supostas condutas impróprias relacionadas com a rescisão do contrato anterior e a suspensão e a morosidade dos Pregões Eletrônicos 146 e 328/2011, a CGU consignou no seu relatório que havia vários indicativos de que as empresas envolvidas nas três Dispensas Emergenciais (Serval, Dinâmica, Gestor, Ensel e Auxílio) poderiam ter fraudado os procedimentos, o que deveria resultar na declaração de inidoneidade das citadas pessoas jurídicas (conforme peça 3, p. 86) . 
13.	Por estes motivos, a então Secex-CE realizou a audiência das cinco empresas e de quatro gestores da UFC (Joana Darc Cabral Figueiredo, Luís Carlos Uchoa Saunder Francisco Ferreira Neto e Valderi Dias Ferreira Filho) , consoante a instrução copiada à peça 8.
14.	Recebidas as razões de justificativas, a Unidade Técnica originária analisou as informações no pronunciamento copiado à peça 58. No entanto, no referido pronunciamento não houve qualquer encaminhamento quanto aos fatos em tela, posto que a proposta era pelo sobrestamento dos autos. Tal proposta não foi acatada pelo relator, que determinou o retorno dos autos à Secex-CE (peça 60) . 
15.	Como a prestação de contas retornou à Secex-CE, nova instrução foi elaborada, também sem qualquer encaminhamento quanto às supostas fraudes nas contratações e novamente propondo o sobrestamento dos autos (cópia à peça 64) .
16. Desta feita, em discordância com a instrução, o pronunciamento da Diretoria (peça 65) foi no sentido de propor a inabilitação dos quatro gestores antes referidos e a inidoneidade das cinco empresas participantes das Dispensas Emergenciais.
17.	No item 22 do pronunciamento copiado à peça 65, o Diretor registrou: "a análise das razões de justificativa apresentadas para esta irregularidade [Constatação 2.1.2.1 da CGU] está disposta na instrução acostada à peça 116 [copiada à peça 58] dos autos, que mais uma vez deixo de transcrever por economia processual, mas, desde já, me manifesto de acordo com a integralidade das conclusões ali expostas". 
18.	Ou seja, tendo sido realizadas as audiências dos gestores (Joana Darc Cabral Figueiredo, Luís Carlos Uchoa Saunder, Francisco Ferreira Neto e Valderi Dias Ferreira Filho) e das empresas, a então Secex-CE havia analisado as justificativas apresentadas nas páginas 12-28 da instrução juntada a este processo na peça 58 (cópia da peça 116 da prestação de contas originária) .
19.	Em conclusão, a proposta era acolher as razões de justificativa apresentadas pela empresa Limpex Terceirização de Ser viços Gerais Ltda. (equivocadamente chamada aos autos) e rejeitar as justificativas apresentadas pelos demais responsáveis, bem como julgar irregulares as contas dos gestores Luís Carlos Uchoa Saunders, Joana D'arc Cabral Figueiredo, Francisco Ferreira Neto e Valderi Dias Ferreira Filho, bem como aplicar-lhes multas e declarar a inabilitação para o exercício de cargos na administração pública (peça 58, p. 28, itens 111-112) .
20.	Além disso, foi proposta a declaração de inidoneidade das empresas Serval, Dinâmica, Gestor, Ensel e Auxílio (peça 58, p. 28, item 113) .
21.	Como antes referido, ao cabo e ao final as questões relacionadas com a presente irregularidade não foram deliberadas pelo Tribunal, sendo agora retomadas.
22.	Em nossa última instrução (peça 76) , propomos a realização de diligências no feito, para esclarecimento de algumas lacunas, o que foi acatado em Pronunciamento da Unidade- peça 77.
23.	Assim, foi elaborado o Ofício de Diligência para o Reitor da Universidade Federal do Ceará (peça 78) , com resposta nas peças 104, 119 a 125, bem como encaminhado Ofício de Diligência ao Superintendente da Controladoria Regional do Estado do Ceará (peça 79) , sendo respondido nas peças 126 e 127. 
24.	Ademais, foram encaminhadas notificações às empresas Serval Serviços e Limpeza Ltda, Dinâmica Administração, Serviços e Obras Ltda., Gestor Serviços Empresariais Especializados em Mão-de-Obra, Gestão de Recursos Humanos e Limpeza EIRELI, Ensel Empresa Nacional de Serviços de Limpeza Ltda. e L.G. Bittencourt Agenciamento de Recursos Humanos e Serviços Ltda. (antes denominada Auxílio Agenciamento de Recursos Humanos e Serviços Ltda.) , além de seus respectivos procuradores nas peças 82 a 94 e 111, informando sobre o deliberado no Acórdão 10030/2020-TCU-Segunda Câmara e a consequente autuação deste processo de representação TC Processo 034.601/2020-1. Também as pessoas físicas envolvidas (Joana Darc Cabral Figueiredo, Luís Carlos Uchoa Saunder, Francisco Ferreira Neto e Valderi Dias Ferreira Filho) foram comunicadas da deliberação, embora também o tenham sido no processo originário.  
25.	Passa-se a seguir, primeiramente, ao exame das respostas da UFC e CGU às diligências que foram expedidas. Na sequência, retoma-se a análise dos fatos.
EXAME TÉCNICO
26.	Preliminarmente, cabe referir-se aos apontamentos do Ofício de diligência encaminhado à UFC (peça 78) :
a)  em relação aos fatos narrados pela Controladoria-Geral da União (CGU) na Constatação nº  2.1.2.1 do Relatório nº 201305978, que tratou da Auditoria Anual de Contas do exercício de 2012 (também constantes da Constatação nº 1.1.1.1, item 5, do relatório nº 201205018) , quanto a supostas irregularidades praticadas por quatro servidores da Universidade e cinco pessoas jurídicas, informar se houve a instauração de processo ou procedimento apuratório ou qualquer outra medida para exame da questão, especialmente em relação às empresas envolvidas, encaminhando, se houver, a documentação conclusiva;
b)  em relação à mesma Constatação, informar as medidas adotadas quanto à recomendação nº  3 da CGU ("Apurar a responsabilidade pela ocorrência dos fatos relatados, com relação ao Diretor do Departamento de Contabilidade e Finanças, ao Pregoeiro, à Diretora do Departamento de Administração à época e ao Pró-Reitor de Administração à época") , encaminhando a documentação pertinente e conclusiva;
c)  caso tais fatos tenham sido objeto do processo de sindicância nº 23067-P21337/13-15, encaminhar cópia integral dos autos;
d) apresentar outras considerações, informações e/ou documentos que julgar cabíveis para a análise da situação.
Resposta da Universidade Federal do Ceará- UFC (peças 104, 119 a 125) 
27.	 Quanto às alíneas "a" e "b", responde a Universidade, no Despacho da Reitoria de 18/7/2014 (peças 119 e 120) , que, considerando o disposto no Relatório Final da Comissão de Processo Administrativo Disciplinar nº P21337/13-15 (fls. 11-15) e Relatório Complementar da Comissão de Processo Administrativo Disciplinar (fls. 239- 240) , bem como do Parecer Jurídico nº  344/2014/PG/UFC, de 08/04/2014 (fls. 224-232) e Cota nº 81/PG/UFC/AGU, de 30/06/2014 (fl. 241) foi acatado o relatório da comissão sindicante (instaurada conforme Portaria n. 3952/2013- peça 121) e arquivado o processo, com fulcro no art. 144 da Lei 8.112/90, tendo em vista a não configuração de condutas ilícitas por parte dos agentes públicos investigados. 
28.	Nesse sentido, o Relatório Final (peça 122) , de 6/2/2014, da Comissão de Sindicância- processo 23067-P21337/13-15, incluindo Relatório Complementar (peça 124) , ao analisar  o Relatório de Auditoria da CGU n. 201305978, item 1.1.1.1-constatação 005, com exame  documental e fundamentação, sem oitiva dos agentes públicos investigados, quanto ao processo 1948/09-70- contrato 10/2009, Dispensa n. 11/2011 (P3834/11-14) , Pregão 146/2011-P281511-26, Dispensa de Licitação n. 103/2011-P16795/11-99, Pregão Eletrônico n. 328/2011- Processo 25932/11-59 e Pregão 157/2012-P218830/12-18 concluiu que não houve configuração da prática de condutas ilícitas por parte dos agentes públicos envolvidos.
29.	Do mesmo modo, o Parecer 344/2014/PG/UFC da Procuradoria Federal junto à Universidade Federal do Ceará (peças 123 e 125) dispôs que, em que pese a constatação de deficiência de instrução processual, houve fundamentação adequada dos agentes públicos envolvidos, considerando o Relatório Final da Comissão de Sindicância supramencionado, concernente ao Relatório de Auditoria da CGU antes citado.
30.	Quanto aos itens "c' e "d" do Ofício de diligência em apreço apresenta a Universidade na peça 104 a documentação pertinente ao exame feito pela Comissão de Sindicância.
Análise
31.	Em que pese  as deliberações da Universidade, como exposto em sua resposta ao Ofício de diligência retrorreferido, na instrução de peça 65 deste processo, de 28/4/2016, do Diretor da 2ª DT da então Secex-CE, em sua proposta de encaminhamento (peça 65, p. 13-14) , ao analisar as audiências dos agentes públicos envolvidos, no processo de prestação de contas da UFC de 2012, propôs o julgamento das contas e aplicação de multa aos responsáveis (todavia, foram excluídos responsáveis do rol inicial- item b Acórdão 10030/2020-TCU-Segunda Câmara, peça 1) , considerando a constatação 2.1.2.1 do Relatório de Auditoria da CGU 20135978 (peça 65, p. 9-10) , em que também foram atribuídas propostas de declaração de inidoneidade para as empresas em comento.
32. Nesse aspecto, no exame da constatação 2.1.2.1 do Relatório Auditoria da CGU retrocitado, dentro do processo de prestação de contas do exercício de 2012 da UFC, processo TC Processo 031.363/2013-0, na peça 116, p. 5-28 (copiada à peça 58 desta representação, onde se analisa também audiência das empresas em apreço, inclusive sobre a situação de declaração de inidoneidade, não sendo acatadas as razões de justificativas pela Unidade Técnica do TCU) , referente ao Relatório referido (peça 8 do processo de contas, fls. 64-202, copiada à peça 3 destes autos) , a Unidade Técnica do TCU então responsável evidenciou a situação de conluio entre as empresas Serval Serviços e Limpeza Ltda., Dinâmica Administração, Serviços e Obras Ltda., Gestor Serviços Empresariais Especializados em Mão-de-Obra, Gestão de Recursos Humanos e Limpeza EIRELI, Ensel Empresa Nacional de Serviços de Limpeza Ltda. e L.G. Bittencourt Agenciamento de Recursos Humanos e Serviços Ltda. com fraude à licitação.
33.	Assim sendo, foram identificadas situações de empresas que pertencem ao mesmo grupo, inclusive com constatações de ter  o mesmo sítio na internet, no rodapé das propostas, ter o mesmo endereço, o mesmo número de telefone e de fax apresentado nas propostas de preços, proporcionalidade constante demonstrando ajuste prévio para formação de preços, o que poderia ensejar a desconsideração da própria pesquisa de preços elaborada, de sorte a ficar ausente o pressuposto da competitividade, tendo em vista a quebra do sigilo das propostas ou do conluio entre as participantes. 
34.	Ademais, nas dispensas de licitação realizadas, frisou a então Secex-CE que as propostas de preços de empresas que pertenceriam ao mesmo grupo econômico afastam a competitividade, pois, na verdade, favoreciam a empresa Serval Serviços e Limpeza Ltda. Nesse prisma, menciona-se o Acórdão 526/2013-TCU-Plenário do Ministro Relator Marcos Bemquerer, ao tratar das dispensas de licitação quando há sócios comuns que dispõe:
De acordo com o precedente do Acórdão 297/2009-TCU-Plenário, a participação simultânea de empresas com sócios comuns num mesmo certame configuraria irregularidade nos casos de: a)  convite; b) contratação por dispensa de licitação; c) existência de relação entre as licitantes e a empresa responsável pela elaboração do projeto executivo; d) contratação de uma das empresas para fiscalizar serviço prestado por outra.
35.	Ressalta, igualmente, que há indícios concordantes que favoreciam a empresa Serval com a ausência da análise das impugnações no âmbito do processo licitatório e a contratação de uma mesma empresa por contratos sucessivos de dispensa emergencial por mais de um ano e meio.
36.	Nesse sentido, sobreleva ressaltar que a jurisprudência dominante desta Corte dispõe que não há vedação de empresas de grupo econômico possam participar do mesmo procedimento licitatório. Contudo, a demonstração da fraude à licitação exigiria a evidenciação do nexo causal entre a conduta das empresas com sócios em comum ou com relação de parentesco e a frustração dos princípios e objetivos da licitação, como expõe o Ministro Relator Substituto André de Carvalho no Acórdão 2803/2016-TCU-Plenário, como segue:
de sorte que a demonstração da fraude à licitação passa pela evidenciação do nexo causal entre a conduta das empresas com sócios em comum ou em relação de parentesco e a frustração dos princípios e dos objetivos da licitação
37.	Dessarte, a conduta das empresas em apreço, conquanto participando do mesmo grupo econômico, vulneraram princípios e objetivos da licitação com destaque para a competitividade e isonomia, ao apresentarem nos certames licitatórios e dispensas proporcionalidade constante nas propostas, com ajuste prévio na formação desses preços, desconsiderando a própria pesquisa de preços realizada, apresentando  indícios concordantes que favoreciam a empresa referida Serval com ausência da análise das impugnações no âmbito do certame licitatório e contratação de uma mesma empresa por contratos sucessivos de dispensa emergencial por mais de um ano e meio, o que evidencia o conluio  e consubstancia fraude à licitação.
38.	Nesse sentido, os efeitos da declaração de inidoneidade imposta pelo TCU atingem os certames executados pela Administração Pública Federal, alcançando as licitações e contratações diretas promovidas por estados e municípios cujos objetos sejam custeados por recursos de transferências voluntárias da União, como dispõe o Acórdão desta Corte de Contas 348/2016-Plenário do Ministro Relator Walton Alencar Rodrigues.
39.	Outrossim, essa sanção produz efeitos ex-nunc, não afetando automaticamente contratos em andamento, celebrados antes da aplicação da penalidade, consoante relata o Acórdão 432/2014-TCU-Plenário do Ministro Relator Aroldo Cedraz. 
Resposta apresentada pela CGU (peças 126 e 127) 
40.	Preliminarmente, cabe referir-se aos apontamentos do Ofício de diligência encaminhado à CGU (peça 79) :
a) em relação aos fatos narrados pela Controladoria-Geral da União (CGU) na Constatação nº  2.1.2.1 do Relatório nº 201305978, que tratou da Auditoria Anual de Contas do exercício de 2012 (também constantes da Constatação nº 1.1.1.1, item 5, do relatório nº 201205018) da Universidade Federal do Ceará (UFC) , quanto a supostas irregularidades praticadas por quatro servidores da Universidade e cinco pessoas jurídicas, informar se houve a instauração, por parte da CGU, de processo ou procedimento apuratório ou qualquer outra medida para exame da questão, especialmente em relação às empresas envolvidas, encaminhando, se houver, a documentação conclusiva;
b) em relação à mesma Constatação, informar a situação atual da recomendação nº 3 da CGU ("Apurar a responsabilidade pela ocorrência dos fatos relatados, com relação ao Diretor do Departamento de Contabilidade e Finanças, ao Pregoeiro, à Diretora do Departamento de Administração à época e ao Pró-Reitor de Administração à época") , encaminhando eventuais documentos que tenham sido apresentados pela UFC e as análises empreendidas pela CGU quanto às providências adotadas pela Universidade;
c) considerando a possibilidade de que tenha ocorrido ilícito penal nos fatos examinados, informar se a CGU encaminhou informações ao Ministério Público ou à Polícia Federal, ou adotou outras providências para tratamento das irregularidades, encaminhando a documentação pertinente;
d)  apresentar outras considerações, informações e/ou documentos que julgar cabíveis para a análise da situação;
41.	No que concerne à alínea "a", responde a Controladoria (peça 126) que, com base no Decreto n. 5.480/2005, art. 4º, inciso VII, compete à CGU instaurar sindicâncias, procedimentos e processos administrativos disciplinares em  razão de inexistência de condições objetivas para a sua realização no órgão ou entidade; em face da complexidade e relevância da matéria; da autoridade envolvida  ou mesmo no envolvimento de servidores de mais de um órgão ou entidade e o que o fato constatado pela equipe de auditoria não se enquadrava em nenhuma dessas situações.
42.	 Quanto à alínea "b", informa que levando em conta que a UFC instaurou procedimento de sindicância nº 230670213371315 por intermédio da Portaria n. 3952/2013, conforme documentos em anexo (peça 127) , a recomendação foi considerada atendida.
43.	 Relativamente às alíneas "c" e "d" responde que a CGU não encaminhou relatório para o Ministério Público ou Polícia Federal em face de que os agentes não figuraram como demandantes da Ação de Controle e que os Relatórios de Auditoria são publicados na internet nos termos do art. 1º da CGU n. 3.264/2019 no endereço eletrônico https://eaud.cgu.gov.br/relatórios/. 
Quanto à Constatação 2.1.2.1
44.	A complexidade processual destes autos indica que a melhor forma de apresentar informações ao relator e ao colegiado para a tomada de decisão é referenciar as análises e conclusões empreendidas anteriormente pela Secex-CE, como antes citado, e com as quais concorda-se em sua maior parte.
45.	Veja-se que os fatos irregulares foram descritos pela unidade técnica na peça 58 (cópia da peça 116 da prestação de contas originária) , itens 11-50. As pessoas físicas e jurídicas foram chamadas em audiência conforme comunicações copiadas às peças 9-18. Todos os responsáveis apresentaram suas defesas, como consta na tabela de peça 58, p. 5 - esclarecendo-se que algumas das pessoas listadas se referem a outras situações.
46.	A então Secex-CE examinou de forma pormenorizada cada resposta apresentada, conforme análise dos itens 51-110 da peça 58.
47.	A conclusão da unidade técnica originária, com a qual concorda-se, exceto quanto ao julgamento pela irregularidade das contas (que será objeto de exame no processo Processo 031.363/2013-0) , foi a seguinte (peça 58, p. 28) :
111.	 Do exposto, propõe-se quando do mérito do presente processo, acolher as razões de justificativa apresentadas pela empresa Limpex Terceirização de Serviços Gerais Ltda. (CNPJ 04.401.312/0001-68) e rejeitar as justificativas apresentadas pelos demais responsáveis.
112. Propõe-se ainda o julgamento das contas pela irregularidade e a aplicação da multa do art. 58, II da Lei 8.443/1992 ao Sr. Luís Carlos Uchoa Saunders (CPF XXX.149.103-XX) , à Sra. Joana D'arc Cabral Figueiredo (CPF XXX.911.743-XX) , ao Sr. Francisco Ferreira Neto (CPF XXX.768.273-XX) e ao Sr. Valderi Dias Ferreira Filho (CPF XXX.189.073-XX) . Além disso, diante da gravidade dos atos praticados propõe-se que seja declarado a inabilitação dos mesmos responsáveis para o exercício de cargo em comissão ou função de confiança no âmbito da Administração Pública, nos termos do art. 60 da mesma Lei.
113. Por fim, propõe-se que seja declarada a inidoneidade das empresas abaixo especificadas, para participar de licitação na Administração Pública Federal, nos termos do art. 46 da Lei 8443/1992:
a) Serval Serviços e Limpeza Ltda. (CNPJ 07.360.290/0001-23) ;
b) Dinâmica Administração, Serviços e Obras Ltda. (CNPJ 00.332.833/0005-83) ;
c) Gestor Serviços Empresariais (CNPJ 02.685.728/0001-20) ;
d) Ensel Emp. Nac. de Serv. de limpeza (CNPJ 07.147.343/0001-22) ; e
e) Auxílio Agenciamento de recursos Humanos e Serviços Ltda. (CNPJ 04.782.407/0001-79) .
CONCLUSÃO
48.	 Diante do exposto no Exame Técnico desta instrução, verifica-se que a Universidade atendeu ao Ofício de Diligência encaminhado informando sobre o Relatório Final da Comissão de Sindicância instaurada para responder a constatação 2.1.2.1 descrita pela CGU no Relatório de Auditoria 201305978 e, que, igualmente, a CGU verificou que a UFC atentou para a recomendação feita com os trabalhos da comissão sindicante. Do mesmo modo, foram notificadas as pessoas físicas e as empresas envolvidas no processo sobre a deliberação desta Corte no que tange à presente representação instaurada (peças 218-234, 236 e 238-243) .
49.	Concordando-se com as análises e conclusões da então Secex-CE constantes da peça 58, tem-se como cabível a aplicação da multa do art. 58, II da Lei 8.443/1992 ao Sr. Luís Carlos Uchoa Saunders (CPF XXX.149.103-XX) , à Sra. Joana D'arc Cabral Figueiredo (CPF XXX.911.743-XX) , ao Sr. Francisco Ferreira Neto (CPF 031.768.273- 34) e ao Sr. Valderi Dias Ferreira Filho (CPF XXX.189.073-XX) . Além disso, diante da gravidade dos atos praticados propõe-se que seja declarada a inabilitação dos responsáveis para o exercício de cargo em comissão ou função de confiança no âmbito da Administração Pública, nos termos do art. 60 da mesma Lei.
50.	Do mesmo modo, verificou-se que as empresas Serval Serviços e Limpeza Ltda. (CNPJ 07.360.290/0001-23) , Dinâmica Administração, Serviços e Obras Ltda. (CNPJ 00.332.833/0001-50) , Gestor Serviços Empresariais Especializados em Mão-de-Obra, Gestão de Recursos Humanos e Limpeza EIRELI (CNPJ 02.685.728/0001-20) , Ensel Empresa Nacional de Serviços de Limpeza Ltda. (CNPJ 07.147.343/0001-22) e L.G. Bittencourt Agenciamento de Recursos Humanos e Serviços Ltda., antes denominada Auxílio Agenciamento de Recursos Humanos e Serviços Ltda. (CNPJ 04.782.407/0001-79) , nos certames e dispensas de licitação realizadas, praticaram fraude à licitação enquadrando-se no disposto do art. 46 da Lei 8.443/92.                                                                                                                                                
51.	Nesse sentido, a representação deve ser conhecida, para, no mérito, ser considerada procedente.
PROPOSTA DE ENCAMINHAMENTO
52.	Ante todo o exposto, submetem-se os autos à consideração superior, propondo ao Tribunal:
a) conhecer da presente representação, satisfeitos os requisitos de admissibilidade previstos nos arts. 235 e 237, inciso VI, do Regimento Interno deste Tribunal, c/c o art. da lei específica, e no art. 103, § 1º, da Resolução-TCU 259/2014, para, no mérito, considerá-la procedente;
b) em razão das irregularidades apontadas na Constatação 2.1.2.1 do Relatório de Auditoria CGU n. 201305978, aplicar ao Sr. Luís Carlos Uchoa Saunders (CPF XXX.149.103-XX) , à Sra. Joana D'arc Cabral Figueiredo (CPF XXX.911.743-XX) , ao Sr. Francisco Ferreira Neto (CPF XXX.768.273-XX) e ao Sr. Valderi Dias Ferreira Filho (CPF XXX.189.073-XX) , individualmente, a multa do art. 58, II da Lei 8.443/1992, fixando-lhes o prazo de 15 (quinze) dias, a contar da notificação, para comprovarem, perante o Tribunal (art. 214, inciso III, alínea "a", do Regimento Interno) , o recolhimento da referida quantia aos cofres do Tesouro Nacional, atualizada desde a data do Acórdão que vier a ser proferido até a do efetivo pagamento, caso quitada após o vencimento, na forma da legislação em vigor
c) autorizar, desde logo, nos termos do art. 28, inciso II, da Lei 8.443/1992, a cobrança judicial das dívidas caso não atendidas as notificações;
d) autorizar, desde já, caso requerido pelos responsáveis, o pagamento das dívidas em até 36 parcelas mensais e consecutivas, nos termos do art. 26 da Lei 8.443/1992 c/c o art. 217 do Regimento Interno, fixando-lhes o prazo de quinze dias, a contar do recebimento da notificação, para comprovarem perante o Tribunal o recolhimento da primeira parcela, e de trinta dias, a contar da parcela anterior, para comprovarem os recolhimentos das demais parcelas, devendo incidir sobre cada valor mensal, atualizado monetariamente, os acréscimos legais, na forma prevista na legislação em vigor;
e) diante da gravidade dos atos praticados, declarar a inabilitação dos mesmos responsáveis apontados no item "b" acima para o exercício de cargo em comissão ou função de confiança no âmbito da Administração Pública, nos termos do art. 60 da Lei 8.443/1992;
f) em razão da mesma irregularidade, declarar a inidoneidade, com fulcro no art. 46 da Lei 8.443/92, para participar de licitação na Administração Pública Federal, ou ainda nos estados, Distrito Federal e municípios, caso envolvam recursos da União, das empresas abaixo discriminadas:
f.1) Serval Serviços e Limpeza Ltda. (CNPJ 07.360.290/0001-23) ;
f.2) Dinâmica Administração, Serviços e Obras Ltda. (CNPJ 00.332.833/0001-50) ;
f.3) Gestor Serviços Empresariais Especializados em Mão-de-Obra, Gestão de Recursos Humanos e Limpeza EIRELI (CNPJ 02.685.728/0001-20) ;
f.4) Ensel Empresa Nacional de Serviços de Limpeza Ltda. (CNPJ 07.147.343/0001-22) ;
f.5) L.G. Bittencourt Agenciamento de Recursos Humanos e Serviços Ltda., antes denominada Auxílio Agenciamento de Recursos Humanos e Serviços Ltda. (CNPJ 04.782.407/0001-79) ;                      
g) arquivar o presente processo, com fundamento no art. 169, inciso III, do Regimento Interno do Tribunal.
2.	O corpo diretivo da unidade técnica discordou do encaminhamento sugerido, conforme manifestação a seguir transcrita (peça 134) , verbis (foram suprimidos os grifos do original) :
1.	Com as devidas vênias e nos termos da delegação de competência dada pela Portaria-SecexEducação 1/2021, manifesto-me em desacordo com os encaminhamentos sugeridos na instrução de peça precedente, pelas razões que seguem.
II
2.	Estes autos tratam de Representação autuada para analisar especificamente a Constatação nº 2.1.2.1 descrita pela Controladoria-Geral da União no Relatório de Auditoria Anual de Contas nº 201305978 (peça 3, p. 31) , relativa ao exercício de 2012 - prestação de contas da Universidade Federal do Ceará (TC Processo 031.363/2013-0) .
3.	Em resumo, tal constatação dava notícia de uma possível fuga ao procedimento licitatório, com favorecimento da empresa Serval Serviços e Limpeza Ltda. em contratações de terceirização de serviços de editoria e marketing, por meio de suspensões e revogações de pregões seguidas de dispensas de licitação emergenciais realizadas pela Universidade Federal do Ceará (UFC) , nas quais supostamente se comprovariam vínculos entre as empresas participantes dos procedimentos (Pregão Eletrônico 146/2011, Dispensa Emergencial 22/2011, Dispensa Emergencial 103/2011, Pregão Eletrônico 328/2011 e Dispensa Emergencial 25/2012) .
4.	Após análises, diligências e audiências realizadas pela então Secex-CE no processo originário (TC Processo 031.363/2013-0) , a conclusão final da Unidade Técnica foi pela existência de irregularidades e propostas no sentido de julgar irregulares e declarar a inabilitação de servidores da UFC, bem como declarar a inidoneidade de empresas (pronunciamento copiados à peça 65) .
5.	Todavia, a questão em tela não foi analisada no mérito, eis que a prestação de contas foi sobrestada em face de outros processos em trâmite no Tribunal, conforme Acórdão 10850/2016-TCU-Segunda Câmara (peça 67) .
6.	Em abril de 2019, a prestação de contas TC Processo 031.363/2013-0 foi redistribuída a esta Unidade Técnica.
7.	Dada à complexidade do processo de prestação de contas, a sua situação de sobrestamento, bem como o fato de que as supostas impropriedades abrangiam períodos diferentes do exercício da prestação de contas, foi proposta (peça 68) a autuação de processo apartado de tipo Representação para tratar da Constatação 2.1.2.1 descrita pela CGU no Relatório de Auditoria nº 201305978, convalidando todos os atos processuais já realizados e transladando-se daqueles autos todas as peças que fossem necessárias.
8.	Tal medida foi autorizada conforme o item "c" do Acórdão 10030/2020-TCU-Segunda Câmara (peça 1) , autuando-se, portanto, o presente processo.
III
9.	Na instrução de peça precedente, o auditor-instrutor desta SecexEducação concordou com os exames e encaminhamentos dados pela então Secex-CE, mantendo-os integralmente.
10.	Apesar da série de análises que redundaram em entendimentos semelhantes (relatório da CGU de peça 3, instruções de peças 58, 65 e 133) , há, com as devidas vênias, cognição divergente neste pronunciamento. 
IV
11.	Em suma, nos exames anteriores houve conclusão no sentido de que os diversos procedimentos administrativos realizados pela UFC (rescisão de contrato, contratações emergenciais, prorrogações de contrato, suspensões e revogações de licitações) resultaram em "fuga a procedimentos licitatórios, com favorecimento da empresa Serval" (peça 58, p. 2, item 6, "a") . 
12.	Ou seja, teria ocorrido um esquema fraudulento praticado, no mínimo, por quatro gestores da Universidade e cinco empresas.
13.	Apesar da existência de alguns indícios de impropriedade, não se tem convicção suficiente para afirmar-se que os atos praticados teriam sido realizados com conluio entre os envolvidos e com o intuito de cometimento de ilegalidades.
14.	Para melhor tomada de decisão pelo relator e pelo colegiado do Tribunal, abaixo resume-se o encadeamento dos fatos que supostamente demonstrariam as fraudes perpetuadas, partindo-se do descrito na instrução copiada à peça 58, elaborada no âmbito da então Secex-CE, e que subsidiou as propostas contidas nas peças 65 e 133. 
A.	Rescisão do Contrato 10/2009
15.	A UFC teria firmado, em 2009, o Contrato 10/2009 para a prestação de serviços nas categorias de diretor artístico, diretor de produção, assistente de comunicação, editor de videotape e cinegrafista. Seu valor mensal era de até R$ 12.016,66 (peça 6, p. 7) e sua vigência seria de 1/5/2009 a 30/9/2010, mas foi prorrogado até 30/4/2011.
16.	Todavia, em 28/2/2011 o Contrato 10/2009 teria sido rescindido pela Universidade sobre a justificativa de "que em razão da expansão da Universidade durante a execução contratual, a UFC necessitaria de mão de obra acessória para suprir uma demanda não prevista ou quantificada quando da realização do procedimento licitatório, informando ainda sobre o acréscimo ao contrato ser superior ao limite legal e a necessidade de locação de serviços não contemplados no contrato", conforme documento assinado pelo Pró-Reitor de Administração, sr. Luís Carlos Uchoa Saunders (peça 6, p. 16) .
17.	Ao que consta na instrução de peça 58, p. 6, itens 15-16, em 9/2/2011 já teria sido solicitada a contratação de serviços de (grifaram-se em itálico os cargos diferentes do Contrato 10/2009) "montador de fotolito, encadernador, diretor artístico, diretor de produção, assistente de comunicação, editor de videotape, cinegrafista, fotógrafo, gerente de mídia, design gráfico, programador, web design, bibliotecária normalizadora, supervisor de produção, almoxarife/estoquista e supervisor de produção", mas apenas em 12/7/2011 o sr. Luís Carlos teria autorizado a licitação.
18.	Nesse interim, o sr. Luís Carlos autorizou a contratação emergencial realizada pela Dispensa de Licitação 22/2011 (peça 6, p. 20-23) . 
19.	Conforme as instruções anteriores do presente processo, foi a partir deste primeiro procedimento (rescisão do Contrato 10/2009) que se teria iniciado o suposto conluio entre os envolvidos.
B.	Dispensa de Licitação 22/2011
20.	Nessa dispensa, três empresas apresentaram cotações de preços: Serval Serviços e Limpeza Ltda., Gestor Serviços Empresariais Especializados em Mão-de-Obra, Gestão de Recursos Humanos e Limpeza EIRELI e Dinâmica Administração, Serviços e Obras Ltda. (Dinâmica Serviços Inteligentes) .
21.	Na instrução de peça 58 foi anotado o seguinte, no que ora interessa (grifos inseridos) :
17. A CGU constatou que os preços unitários constantes das propostas das três empresas guardam proporcionalidade constante (peça 3, p. 33) ; e a semelhança entre as planilhas das empresas demonstra que houve ajuste prévio entre elas para a formação de seus preços, fato que, de per si, constituiriam motivo de desconsideração da pesquisa de preços por quebra do sigilo das propostas ou por conluio entre as participantes.
 (...) 
19. E mais, importa notar que não se justifica a rescisão de contrato advindo de procedimento licitatório na modalidade Pregão por aumento de demanda por parte da contratante, para, antes mesmo de efetivada a rescisão, solicitar-se a contratação emergencial dos serviços. No caso dos serviços deveras indispensáveis, inadiáveis e imprevisíveis, a Universidade poderia até contratá-los por dispensa, mas somente os serviços não abrangidos pelo contrato vigente, incluindo aditivos. Ressalte-se que a decisão de rescindir o contrato foi tomada em 28/12/2010, por meio do Ofício 032/10/PRADM, e que o processo para a realização do Pregão 146/2011 somente foi instaurado em 9/2/2011, tendo sido autorizado no dia 17/7/2011, com prazo para abertura das propostas em 29/7/2011, restando, portanto, descaracterizada a emergência da contratação, em vista do lapso temporal decorrido.
22.	Em razão da Dispensa 22/2011 foi firmado contrato com a empresa Serval pelo período de 1/3/2011 a 31/8/2011 (seis meses) , no valor mensal de R$ 66.883,75.
23.	Tanto a análise da CGU quanto as instruções precedentes referem que a contratação emergencial da Dispensa 22/2011 teria sido imprópria, eis que havia contrato anterior vigente (Contrato 10/2009, antes citado) para boa parte dos serviços e que a Universidade teria tido tempo hábil desde a decisão pela rescisão contratual (em 28/12/2010, conforme peça 6, p. 16) . Todavia, "o processo para a realização do Pregão 146/2011 somente foi instaurado em 9/2/2011, tendo sido autorizado no dia 17/7/2011, com prazo para abertura das propostas em 29/7/2011".
24.	Na Dispensa de Licitação 22/2011, três empresas apresentaram orçamentos (peça 58, p. 6) :
	Empresa
	CNPJ
	Valor mensal
	Valor Global (6 meses) 

	Serval Serviços e Limpeza Ltda.
	07.360.290/0001-23
	66.883,75
	401.302,48

	Dinâmica Serviços Inteligentes
	00.332.833/0005-83
	69.368,49
	416.210,97

	Gestor Serviços Empresariais
	02.685.728/0001-20
	70.080,99
	420.485,94

25.	Os exames anteriores, realizados pela CGU e pela então Secex-CE, consignaram os indícios de irregularidades a seguir.  
26.	Como relatado pela CGU (peça 3, p. 34) , os preços unitários constantes das propostas das três empresas guardariam proporcionalidade constante. Entre os valores apresentados pela Gestor e a Dinâmica há diferenças, em todos os itens, de aproximadamente 1%. Já entre as empresas Gestor e Serval, a diferença seria de cerca de 5%:
	Categoria
	Preço Gestor
	Preço Dinâmica
	Preço Serval
	Preço Gestor/PreçoDinâmica
	Preço Gestor/Preço Serval

	Diretor de Arte
	R$5.021,14
	R$4.971,13
	R$4.790,84
	1,01
	1,05

	Diretor de Produção
	R$2.367,27
	R$2.343,17
	R$2.256,83
	1,01
	1,05

	Assistente de Comunicação
	R$2.349,72
	R$2.325,62
	R$2.256,83
	1,01
	1,04

	Editor de Imagem
	R$2.911,73
	R$2.881,81
	R$2.774,86
	1,01
	1,05

	Cinegrafista
	R$2.881,60
	R$2.852,01
	R$2.746,19
	1,01
	1,05

	Fotógrafo
	R$3.469,11
	R$3.433,23
	R$3.305,20
	1,01
	1,05

	Diagramador
	R$3.357,20
	R$3.322,52
	R$3.198,71
	1,01
	1,05

	Assistente de Marketing
	R$2.911,73
	R$2.881,81
	R$2.774,86
	1,01
	1,05

	Programador
	R$2.769,70
	R$2.741,30
	R$2.639,73
	1,01
	1,05

	Design
	R$2.266,13
	R$2.243,11
	R$2.160,58
	1,01
	1,05

	Bibliotecário
	R$3.342,14
	R$3.307,62
	R$3.184,39
	1,01
	1,05

	Almoxarife
	R$2.467,05
	R$2.443,87
	R$2.358,94
	1,01
	1,05

	Assistente de Distribuição
	R$2.712,38
	R$2.686,58
	R$2.592,37
	1,01
	1,05

	Assistente de Gerência
	R$3.528,00
	R$3.493,47
	R$3.368,40
	1,01
	1,05

27.	Conforme a instrução de peça 58, p. 24, "a semelhança entre as planilhas das empresas demonstra que houve ajuste prévio entre elas para a formação de seus preços, fato que, de per si, constituiria motivo de desconsideração da pesquisa de preços por quebra do sigilo das propostas ou por conluio entre as participantes" (grifos inseridos) .
C.	Pregão 146/2011
28.	O aviso desse pregão teria sido publicado em 19/7/2011, restando pouco mais de um mês para o fim da contratação emergencial da Dispensa 22/2011.
29.	Na data agendada para sua abertura, em 29/7/2011, o pregão foi suspenso para ter as propostas abertas em 6/9/2011.
30.	O relatório da CGU (peça 3, p. 35) e a instrução de peça 58, p. 7, tratam o fato de forma semelhante, consignando que "a suspensão teve como motivo a necessidade de alterações no edital, no entanto, não há no processo justificativa a respeito de tal necessidade. Comparando-se as duas versões do edital, percebe-se o acréscimo de 6,5% no valor máximo de proposta admitido pela UFC, sem outras alterações significativas. Além disso, não há no processo qualquer justificativa, planilha ou despacho que fundamente a alteração do valor máximo da proposta".
31.	Na sequência, as empresas Dinâmica Administração, Serviços e Obras Ltda. (que havia apresentado cotação à Dispensa 22/2011) e Limpex Terceirização de Serviços Ltda. teriam impugnado o Edital do Pregão 146/2011, nas datas de 8 e 10/8/2011, respectivamente.
32.	Tanto o relatório da CGU (peça 3, p. 35) , quanto a instrução de peça 58 (p. 7) , relatam que "não consta no processo análise do pregoeiro a respeito das impugnações ao edital, fato que contraria" a legislação e que "a despeito disso, em 11/8/2011 foi publicado no DOU novo aviso de suspensão do pregão eletrônico, e, em 22/8/2011, a então Diretora do Departamento de Administração determinou a revogação do mesmo".
33.	No dizer da instrução de peça 58, p. 7, "a CGU entendeu que da análise do encadeamento de atos administrativos relacionados ao Pregão Eletrônico 146/2011, percebe-se uma sucessão de suspensões e de reaberturas do certame, sem documentação capaz de evidenciar a motivação dos atos. O ciclo somente encontrou seu fim quando se decidiu pela revogação do certame, decisão igualmente carente de motivação razoável".
D.	Dispensa de Licitação 103/2011
34.	Em face do término do contrato emergencial anterior (Dispensa de Licitação 22/201) e tendo em vista o insucesso da licitação (Pregão 146/2011) , a UFC realizou nova Dispensa de Licitação. 
35.	Na instrução de peça 58, p. 8, consta que "a CGU ressalta que o Ofício, datado de 5/8/2011 (peça 6, p. 74) , já traz a informação de que o certame teria sido revogado, fato que, juridicamente, só ocorreu em 29/8/2011, sendo que a decisão pela revogação data de 22/8/2011. Vale notar, também, que a data do Ofício é anterior, inclusive, às impugnações ao ato convocatório (8/8/2011 e 10/8/2011) , utilizadas como justificativa para a revogação do Pregão".
36.	Para essa segunda dispensa, apresentaram orçamentos as mesmas Serval e Gestor que tinham participado da Dispensa 22/2011, e mais a empresa Ensel Empresa Nacional de Serviços de Limpeza Ltda.
37.	Citando o que foi consignado pela CGU no relatório de peça 3, a instrução de peça 58, p. 8, registra (grifos inseridos) :
a) é de conhecimento público que as empresas Serval e Ensel pertencem ao mesmo grupo, dividindo, inclusive, o mesmo sítio na Internet (peça 3, p. 38) . Ademais, as propostas dessas empresas apresentam, em seus rodapés, o mesmo endereço e os mesmos números de telefone e de fax. Além disso, as empresas possuem o mesmo quadro societário;
b) as Planilhas Resumo das empresas Gestor e Ensel possuem as mesmas colunas, que diferem do modelo enviado pela Universidade (peça 3, p. 38-39) . Além disso, apresentam os mesmos erros: "Blibliotecario" e "Assintente de Gerente", em vez de "Bibliotecário" e "Assistente de Gerência";
c) mais uma vez os preços unitários constantes das propostas das três empresas guardam proporcionalidade constante, demonstrando que houve ajuste prévio entre elas para a formação de seus preços (peça 3, p. 39-40) ;
d) a proposta apresentada pela empresa Ensel é idêntica àquela apresentada pela Dinâmica Serviços Inteligentes no processo de Dispensa 22/2011. Ademais, a Assistente Comercial que assinou a proposta era empregada da Serval Serviços e Limpeza. Importante trazer à memória que a impugnação ao edital impetrada pela empresa Dinâmica causou a suspensão do Pregão que, por sua vez, redundou na contratação emergencial da empresa Serval, que possui o mesmo quadro societário da Ensel.
30. Do exposto, a CGU concluiu que as propostas das empresas consultadas pela UFC demonstraram a existência de vínculo entre as três participantes da cotação, o que torna a pesquisa de preços levada a efeito pela Entidade insuficiente para demonstrar a adequação dos preços aos praticados no mercado, pois ausente o pressuposto da competitividade, em vista da quebra do sigilo das propostas ou do conluio entre as participantes.
38.	Como resultado, novamente a empresa Serval foi contratada emergencialmente, para o período de 1/9 a 31/12/2011 (quatro meses) .
39.	Tanto como no caso anterior, a CGU relatou (peça 3, p. 39) que os preços unitários constantes das propostas das três empresas guardariam proporcionalidade constante. Entre os valores apresentados pela Gestor e a Ensel há diferenças, em todos os itens, de aproximadamente 1%. Já entre as empresas Gestor e Serval, a diferença seria de 5%:
	Categoria
	Preço Gestor
	Preço Ensel
	Preço Serval
	Preço Gestor/Preço Ensel
	Preço Gestor/Preço Serval

	Diretor de Arte
	R$5.021,14
	R$4.971,13
	R$4.790,84
	1,01
	1,05

	Diretor de Produção
	R$2.367,27
	R$2.343,17
	R$2.256,93
	1,01
	1,05

	Assistente de Comunicação
	R$2.349,72
	R$2.325,62
	R$2.256,83
	1,01
	1,04

	Editor de Imagem
	R$2.911,73
	R$2.881,81
	R$2.774,86
	1,01
	1,05

	Cinegrafista
	R$2.881,60
	R$2.852,01
	R$2.746,19
	1,01
	1,05

	Fotógrafo
	R$3.469,11
	R$3.433,23
	R$3.305,20
	1,01
	1,05

	Diagramador
	R$3.357,20
	R$3.322,52
	R$3.198,71
	1,01
	1,05

	Assistente de Marketing
	R$2.911,73
	R$2.881,81
	R$2.774,86
	1,01
	1,05

	Programador
	R$2.769,70
	R$2.741,30
	R$2.639,73
	1,01
	1,05

	Web Design
	R$2.266,13
	R$2.243,11
	R$2.160,58
	1,01
	1,05

	Bibliotecário
	R$3.342,14
	R$3.307,62
	R$3.307,62
	1,01
	1,05

	Almoxarife
	R$2.467,05
	R$2.443,87
	R$2.443,87
	1,01
	1,05

	Assistente de Distribuição
	R$2.712,38
	R$2.686,58
	R$2.686,58
	1,01
	1,05

	Assistente de Gerência
	R$3.528,00
	R$3.493,47
	R$3.493,47
	1,01
	1,05

E.	Pregão 328/2011
40.	Em 30/11/2011 foi autorizada a realização da nova licitação, com data de abertura prevista para 28/12/2011. O valor mensal máximo previsto era de R$ 84.277,53.
41.	Novamente a empresa Dinâmica teria apresentado impugnação ao edital. Em 26/12/2011 o Pregão 328/2011 foi suspenso.
42.	Repetindo o que consta no relatório da CGU (peça 3, p. 41) , na instrução de peça 58, p. 9, foi anotado que "o motivo da suspensão foi 'resposta a impugnação'. Ressalte-se que não consta no processo uma análise da impugnação, apesar da desistência só ter sido solicitada mais de dois meses depois daquela data, quando o pregão já estava suspenso, mesmo assim, a impugnação serviu de justificativa para a suspensão do pregão". 
43.	Ainda, refere-se que "na data prevista para a abertura das propostas, o pregão foi novamente suspenso. Segundo consulta ao Siasgnet, a suspensão teve como motivo 'análise e resposta de pedido de esclarecimentos'. Não consta no processo [licitatório], todavia, qualquer documentação que evidencie a motivação alegada".
44.	Foi consignado na instrução de peça 58, p. 9, de forma idêntica ao que consta no relatório da CGU (peça 3, p. 42) que "considera-se inconsistente a justificativa, tendo em vista que não se faz necessária a alteração da planilha de custos do certame em virtude da vigência de nova Convenção Coletiva de Trabalho, bastando que a planilha defina como data-base de referência a data da Convenção Coletiva vigente quando da elaboração da planilha de custos".
45.	Para a CGU e a então Secex-CE houve uma "sucessão de suspensões e de reaberturas do certame, sem justificativas suficientes e sem documentação capaz de evidenciar a motivação dos atos".
46.	Nessa situação, a UFC teria prorrogado o contrato emergencial decorrente da 2ª dispensa de licitação (103/2011) por mais dois meses, ou seja, de 1/1 a 29/2/2012. Findo esse prazo, nova dispensa seria realizada.
F.	Dispensa de Licitação 25/2012
47.	Nessa terceira contratação emergencial, apresentaram orçamentos as mesmas Serval e Gestor (que participaram das dispensas anteriores) e a empresa antes denominada Auxílio Agenciamento de Recursos Humanos e Serviços Ltda., atualmente com a razão social L.G. Bittencourt Agenciamento de Recursos Humanos e Serviços Ltda.
48.	Citando a CGU, na instrução de peça 58, p. 10, foi consignado o seguinte:
a) vínculo entre as empresas "Serval" e "Auxílio", conforme quadro apresentado na peça 3, p. 43;
b) mais uma vez os preços unitários constantes das propostas das três empresas guardam proporcionalidade constante, demonstrando que houve ajuste prévio entre elas para a formação de seus preços (peça 3, p. 44) ;
c) as propostas apresentadas pelas empresas estão em desacordo com o item 4 do Termo de Referência, apresentando tipos de postos diversos dos constantes no referido Termo. O fato das empresas terem apresentado propostas contendo os mesmos postos, divergentes do Termo de Referência, fortalece o indicativo de vínculo entre elas. O quadro acostado à peça 3, p. 44-45, demonstra as diferenças encontradas.
49.	Como relatado pela CGU (peça 3, p. 44) , mais uma vez os preços unitários constantes das propostas das três empresas guardariam proporcionalidade constante. Entre os valores apresentados pela Gestor e a Auxílio há diferenças, em todos os itens, de aproximadamente 1%. Já entre as empresas Gestor e Serval, a diferença seria de 5%:
	Categoria
	Preço Gestor
	Preço Auxílio
	Preço Serval
	Preço Gestor/Preço Auxílio
	Preço Gestor/Preço Serval

	Diretor de Arte
	R$5.304,60
	R$5.227,47
	R$5.073,47
	1,01
	1,05

	Diretor de Produção
	R$2.538,55
	R$2.505,35
	R$2.413,49
	1,01
	1,05

	Assistente de Comunicação
	R$2.538,55
	R$2.505,35
	R$2.413,49
	1,01
	1,05

	Editor de Imagem
	R$3.100,34
	R$3.057,81
	R$2.952,26
	1,01
	1,05

	Cinegrafista
	R$3.069,24
	R$3.027,23
	R$2.922,44
	1,01
	1,05

	Fotógrafo
	R$3.675,44
	R$3.623,37
	R$3.503,80
	1,01
	1,05

	Diagramador
	R$3.559,98
	R$3.509,82
	R$3.393,07
	1,01
	1,05

	Assistente de Marketing
	R$3.100,94
	R$3.057,81
	R$2.952,26
	1,01
	1,05

	Programador
	R$2.868,94
	R$2.834,41
	R$2.758,72
	1,01
	1,04

	Web Design
	R$2.434,18
	R$2.402,72
	R$2.313,40
	1,01
	1,05

	Bibliotecário
	R$3.544,44
	R$3.494,54
	R$3.378,17
	1,01
	1,05

	Almoxarife
	R$2.682,08
	R$2.648,23
	R$2.557,47
	1,01
	1,05

	Assistente de Distribuição
	R$2.935,22
	R$2.897,17
	R$2.800,24
	1,01
	1,05

	Assistente de Gerência
	R$3.776,79
	R$3.724,77
	R$3.607,33
	1,01
	1,05

V
50.	É possível perceber que as análises antes empreendidas neste processo se fundamentaram essencialmente em conclusões anteriores da CGU. Nada obstante o Órgão de Controle Interno tenha a atribuição e a competência técnica para examinar e relatar possíveis ocorrências impróprias, é adequado que o TCU, no seu mister constitucional de controle externo, avaliasse diretamente as evidências.
51.	No entanto, os processos de dispensas e de licitações não constam de forma integral nos autos originários (TC Processo 031.363/2013-0) , impedindo que este Diretor tenha convicção suficiente quanto à possível irregularidade na presente situação, ainda mais levando em conta a gravidade das infrações - conluio entre diversos servidores da UFC e as empresas.
52.	Também cabe consignar que os documentos constantes do processo originário (TC Processo 031.363/2013-0) foram juntados aos autos de forma desordenada e parcial, a exemplo das suas peças 19-20, que se referem aos papéis de trabalho da CGU, dificultando sobremaneira o exame destas complexas situações.
53.	A realização de uma inspeção quando das primeiras análises da prestação de contas poderia esclarecer diversos pontos da questão, mas passados dez anos dos fatos, avalia-se como ineficiente tal procedimento ou mesmo que seja realizada diligência ou o aprofundamento das verificações, também considerando o custo-benefício de novas ações. 
54.	Assim, a par dos elementos disponíveis, procede-se ao presente exame.
55.	Primeiramente, não se crê que a rescisão do Contrato 10/2009 (itens 15-19 acima) possa ser considerada como o passo inicial para as supostas infrações que teriam ocorrido. Como consta nos citados itens, parece ter havido motivo razoável para que a Universidade optasse pela finalização contratual em 28/2/2011, que, de qualquer forma, tinha vigência apenas até 30/4/2011.
56.	Quanto à suspensão do Pregão 146/2011, tratada no item 30 acima, é pertinente registrar que na peça 7, p. 2-4, consta documento, de origem indeterminada mas provavelmente produzido pela gestão da UFC, com o seguinte trecho:
b) No que se refere à justificativa da suspensão dos pregões 146/2011 e 328/2011 a CGU/Regional diz que: "Considera-se inconsistente a justificativa, tendo em vista que não se faz necessária a alteração da planilha de custos do certame em virtude da vigência de nova convenção coletiva de trabalho, bastando que a planilha defina a data-base de referência. Nesse caso, ao início da contratação, a Administração efetua, via Termo Aditivo ao contrato, as alterações necessárias." (p.10) 
Em que pese o caráter subjetivo do relato, a CGU/Regional, ao indicar aditivo ao contrato no "início da contratação", conduz a UFC ao confronto com a jurisprudência já pacificada no TCU. Então vejamos:
Decisão 457/1995 - Plenário "8.1 - os preços contratados não poderão sofrer reajustes por incremento dos custos de mão-de-obra decorrentes da data-base de cada categoria, ou de qualquer outra razão, por força do disposto no artigo 28 e seus parágrafos da Lei nº 9.069/95, antes de decorrido o prazo de um ano, contado na forma expressa na própria legislação".
Ao incremento dos custos de mão de obra, decorrente da data-base das categorias profissionais, são aplicáveis as regras atinentes ao reajuste dos contratos, que fixam o prazo anual para realização de reajustamento. Note-se que o art. 20, 1º, da Lei 10.192/2000 encerra uma proibição, ou seja, proíbe a realização de qualquer reajuste em prazo inferior a um ano.
Destarte, se a disposição legal faz incidir explicitamente a vedação sobre qualquer reajuste, sem estabelecer exceção ou fazer distinção quanto ao fator que originou o reajustamento tomado para a contagem do prazo, então não há como ampliar o alcance da norma.
No mesmo sentido, a Advocacia Geral da União editou a Orientação Normativa nº 25, de 10 de abril de 2009, abaixo transcrita:
"No contrato de serviço continuado com dedicação exclusiva de mão de obra, o interregno de um ano para que se autorize a repactuação deverá ser contado da data do orçamento a que a proposta se referir, assim entendido o acordo, convenção ou dissídio coletivo de trabalho, para os custos decorrentes de mão de obra, e da data limite para a apresentação da proposta em relação aos demais insumos." (DOU de 07/04/2009, com redação dada pela Portaria AGU nº 572, publicada no DOU de 14.12.2011) 
Note-se que a análise da exequibilidade de preços nos serviços continuados de mão de obra deverá ser realizada com o auxílio da Planilha de Custos e Formação de Preços.
O referido documento deve conter o detalhamento de todos os componentes de custos que incidem na formação do preço dos serviços para que os pretensos licitantes consigam elaborar suas propostas.
A IN MPOG nº 2/2008 contempla, em seu anexo III, modelo de Planilha de Custos e Formação de Preços, o qual poderá ser adaptado em função das especificidades do serviço e das necessidades do órgão ou entidade contratante. 
A flexibilidade em relação ao modelo proposto decorre da necessidade de o aludido demonstrativo permitir a identificação de todos os custos envolvidos na execução do serviço. Caso a administração não contemple todos os custos na formação do preço, não poderá exigir que a empresa contratada cumpra com as obrigações trabalhistas inerentes.
Nesse sentido, a jurisprudência do TST foi consolidada no item IV do Enunciado nº 331, que tem a seguinte formulação:
O inadimplemento das obrigações trabalhistas, por parte do empregado implica na responsabilidade subsidiária do tomador dos serviços, quanto àquelas obrigações, inclusive quanto aos órgãos da administração direta, das autarquias, das fundações públicas, das empresas públicas e das sociedades de economia mista, desde que hajam participado da relação processual e constem também do título executivo judicial (art. 71 da Lei nº 8.666, de 21.06.1993) .
Portanto, além de não haver fundamento legal para a realização de aditivos contratuais (reajuste ou reequilíbrio financeiro) dentro do interregno anual, é necessária e obrigatória que a planilha de custo contemple, previamente, todos os componentes de custos, sob pena de promover álea extraordinária ao contratado e, por consequência, responder solidariamente o inadimplemento das obrigações trabalhistas.
Dessa forma, está corretamente motivada a decisão de suspender o pregão.
Portanto, não há que se falar em "fuga ao processo licitatório" e muito menos de "favorecimento a empresa Serval" como o relato conduz.
57.	Como se observa, não é possível concluir-se, de forma simplista e descontextualizada, que a suspensão do Pregão 146/2011 tenha sido efetivada com o intuito de burlar a legislação para favorecer determinada empresa.
58.	Por outro lado, no âmbito das três Dispensas de Licitação percebe-se, de fato, que os valores propostos pelas empresas guardaram proporcionalidades, o que é inverossímil e, como se sabe, indicativo de possíveis conluios.
59.	Além disso, o relato da CGU também indicou diversos elementos de relação entre as empresas, resumidos nas imagens abaixo (peça 3, p. 40 e 43) , levantando suspeitas de que poderia haver intenção de lograr a Administração Pública:

Possíveis vínculos entre as empresas/propostas (fonte: CGU, peça 3, p. 40) 

Possíveis vínculos entre os sócios das empresas/propostas (fonte: CGU, peça 3, p. 43) 
60.	A jurisprudência do Tribunal é firme no sentido de que "indícios vários e coincidentes que apontam para a prática de fraude à licitação, consubstanciada na prática de atos capazes de restringir o caráter competitivo do procedimento licitatório e de promover o direcionamento do certame, constituem prova" (Acórdão 502/2015-TCU-Plenário, relator Weder de Oliveira, e 2649/2015-Plenário, relator André Luís de Carvalho) .
61.	Mas é preciso refletir que, nesse caso concreto, todos os valores informados de forma proporcional nos orçamentos podem ter sido apresentados por apenas uma única empresa, a Gestor.  
62.	Na Dispensa de Licitação 22/2011, a proporcionalidade constatada foi da Gestor/Dinâmica e Gestor/Serval (item 26 acima) . Na Dispensa 103/2011, foi Gestor/Ensel e Gestor/Serval (item 39) . Na Dispensa 25/2012, Gestor/Auxílio e Gestor/Serval (item 49) . 
63.	Ou seja, é possível que a responsabilidade pela apresentação de orçamento "proporcional" tenha sido exclusiva da empresa Gestor, sem que as demais sequer soubessem do fato.
64.	Outro elemento de ligação da empresa Gestor com as demais seriam os erros de grafia nos orçamentos ("Blibliotecario" e "Assintente de Gerente", em vez de "Bibliotecário" e "Assistente de Gerência", conforme peça 3, p. 38) . Mas, também nessa situação, é possível que apenas a empresa Gestor tenha dado causa ao fato, copiando propostas das demais.
65.	Diante do contexto e pelos elementos contidos nos autos, este Diretor não possui plena convicção de que o conjunto de servidores da Universidade atuaram de forma consciente e em acordo de vontades com as empresas para burlar procedimentos licitatórios e causar danos à Administração Pública, como concluído primeiramente pela CGU e depois pelas instruções elaboradas pela então Secex-CE e pelo auditor-instrutor responsável pela peça 133
66.	Mais especificamente quanto aos servidores, embora os elos entre as empresas denotem até ser plausível que tenham sido realizadas combinações prévias por parte das prestadoras de serviço, não há elementos concretos e firmes de que os agentes da UFC tenham participado conjuntamente dos atos.
67.	É notório que, especialmente à época dos fatos, dez anos atrás, as Universidades e suas áreas de licitações e contratos careciam, de forma geral, de estruturas, conhecimentos e recursos quantitativos e qualitativos para a boa gestão e governança do tema, mormente levando-se em conta os notórios entraves administrativos e da legislação, bem como o caráter competitivo das empresas licitantes, que muitas vezes se digladiavam para "vencer uma prova de quem conhece melhor o edital", sem necessariamente "vencer pela melhor proposta à sociedade".   
68.	Diversos processos e outras ações de controle promovidas pela TCU e pela CGU demonstraram de forma patente essa dificuldade. 
69.	Esse parece ter sido o contexto da UFC na época, com uma sequência de fatos administrativos, premidos pela urgência da contratação de serviços, que pode ter levado a falhas, mas que, nos parece, não permitem concluir de forma absoluta pelas supostas irregularidades graves indicadas nos autos.
70.	Quanto ao possível conluio entre as empresas, o que pode ter se dado mesmo sem a participação dos servidores da UFC, pondera-se que as contratações realizadas se deram mediante dispensas de licitação, procedimento mais simples e célere. 
71.	Assim, a práxis administrativa indica que, até pela urgência das contratações, é comum que sejam realizados contatos mais informais e expeditos entre os órgãos e as empresas cotantes. 
72.	Em muitos casos, são enviadas planilhas e formulários padrão para rápido preenchimento dos dados e análise dos orçamentos.
73.	No presente processo, não há nenhum indicativo de sobrepreço ou de dano ao erário nas contratações, ou de que algum servidor da Universidade tenha se beneficiado com as supostas irregularidades. 
74.	Veja-se que as três contratações realizadas mediante Dispensa de Licitação (22/2011, 103/2011 e 25/2012) vigoraram, no total, por 15 meses e somaram R$ 1.016.317,61 - média de R$ 67,7 mil ao mês:
	Dispensa de Licitação
	Vigência
	Valor global (R$) 

	22/2011
	1/3 a 31/8/2011 (6 meses) 
	401.302,48

	103/2011
	1/9 a 31/12/2011, prorrogado de 1/1 a 29/2/2012 (6 meses) 
	401.302,48

	25/2012
	3 meses
	213.712,65

75.	A materialidade envolvida é baixa, especialmente considerando o orçamento da UFC naquele ano de 2011, que atingiu R$ 853 milhões.
76.	Cabe mencionar que as supostas irregularidades têm inclusive aspectos criminais e que, nesse sentido, os fatos poderiam-deveriam ter sido encaminhados, à época, às instâncias competentes que, com a utilização de instrumentos que o TCU não dispõe (v.g, cruzamento de dados bancários, interceptações telefônicas) , melhor tratar e encaminhar as possíveis situações ilegais. 
77.	No entanto, a CGU informou que "não encaminhou o relatório para o Ministério Público e/ou Polícia Federal, tendo em vista os referidos agentes não figurarem como demandante da Ação de Controle" (peça 126) .
78.	Embora o poder sancionatório do TCU deva ser aplicado sempre que comprovar-se fatos irregulares, pondera-se, em conjunto com a falta de elementos suficientes para a convicção deste Diretor, que a eventual apenação dos responsáveis poderia causar prejuízos extremamente gravosos, especialmente às empresas prestadoras de serviços que, conforme consulta realizada no sistema DGI-Consultas, possuem, no conjunto, milhares de empregados e prestam serviços a diversos órgãos públicos.
79.	Assim, declarar a inidoneidade das cinco empresas poderia causar grave impacto social. 
80.	Frise-se que esta não é a única nem a preponderante razão para discordar-se das propostas de sanções constantes da peça 133, mas avalia-se que também deve ser sopesada, considerando a ausência de convencimento de que tenham ocorrido infrações graves na situação em exame e de que não há notícias de sobrepreços, desvios, locupletamentos ou dano ao erário.  
VI
81.	Por fim, é preciso mencionar que há atualmente uma nova gestão na UFC e que possivelmente as falhas mencionadas nestes autos já tenham sido objeto de ações corretivas.
82.	No Levantamento de Governança e Gestão Públicas (iGG 2021) , a Universidade apresentou um Índice de Governança e Gestão de Contratações (iGovContrat) no nível "aprimorado":

VII
83.	Diante do exposto, nos termos da delegação de competência dada pela Portaria-SecexEducação 1/2021, com as devidas vênias aos exames e às conclusões da CGU, da então Secex-CE e do auditor-instrutor, manifesta-se em desacordo com o encaminhamento proposto no item 52 da instrução precedente, sugerindo-se a seguinte redação:
83.1.	conhecer da presente representação, satisfeitos os requisitos de admissibilidade previstos nos arts. 235 e 237, inciso VI, do Regimento Interno deste Tribunal, e no art. 103, § 1º, da Resolução-TCU 259/2014, para, no mérito, considerá-la improcedente; 
83.2.	acatar as razões de justificativa apresentadas pelos responsáveis chamados em audiências; 
83.3.	apensar os presentes autos ao processo de prestação de contas TC Processo 031.363/2013-0, nos termos do art. 36 da Resolução-TCU 259/2014.
É o relatório.

Gustavo Fernandes Meireles (OAB/CE 24.908) e Adriano Fernandes Meireles (OAB/CE 29.396), ambos representando a Sra. Joana D'Arc Cabral Figueiredo; Eugênio de Araújo Oliveira e Lima (OAB/CE 18.264), Ubiratan Diniz de Aguiar (OAB/CE 3.625) e Andrei Barbosa de Aguiar (OAB/CE 19.250), todos representando a empresa Serval Serviços e Limpeza Ltda.; Danielle Capistrano Rolim Mota (OAB/CE 20.015-B), representando a empresa L.G. Bittencourt Agenciamento de Recursos Humanos e Serviços Ltda.; Francisco das Chagas Carvalho Maciel (CPF 071.072.853-00), representando a empresa Limpex Terceirização de Serviços Gerais Ltda.; Francisco Ernando Uchôa Lima Sobrinho (OAB/CE 10.054), representando o Sr. Valderi Dias Ferreira Filho; Nayane Ferreira Gomes Dias (OAB/DF 55.690) e Júnia de Abreu Guimarães Souto (OAB/DF  10.778), representando Dinâmica Administração, Serviços e Obras Ltda.

Não atuou.

REPRESENTAÇÃO. CONTRATAÇÃO DIRETA. INDÍCIOS DE FUGA AO PROCEDIMENTO LICITATÓRIO E FAVORECIMENTO DE EMPRESA. IRREGULARIDADES NÃO CARACTERIZADAS. IMPROCEDÊNCIA.

REPRESENTAÇÃO (REPR)

Secretaria de Controle Externo da Educação, da Cultura e do Desporto (SecexEducação).

Examina-se processo apartado do TC Processo 031.363/2013-0 (prestação de contas da Universidade Federal do Ceará - UFC, exercício de 2012) , que trata de representação, autuada em atenção ao Acórdão 10030/2020-TCU-Segunda Câmara, acerca de possível fuga ao procedimento licitatório, com favorecimento da empresa Serval Serviços e Limpeza Ltda. em contratações de terceirização de serviços de editoria e marketing.
Segundo apurado pela Controladoria-Geral da União (CGU) na Constatação 2.1.2.1 do Relatório de Auditoria Anual de Contas 201305978 (peça 3, p. 31) , o favorecimento teria ocorrido por meio da rescisão do Contrato 10/2009, de suspensões e revogações de pregões seguidas de dispensas de licitação emergenciais realizadas pela UFC, nas quais supostamente se comprovariam vínculos entre as empresas participantes nos seguintes procedimentos: Pregão Eletrônico 146/2011, Dispensa Emergencial 22/2011, Dispensa Emergencial 103/2011, Pregão Eletrônico 328/2011 e Dispensa Emergencial 25/2012.
Após análises, diligências e audiências realizadas no processo originário (TC Processo 031.363/2013-0) , a então Secex/CE concluiu pela caracterização das irregularidades e propôs julgar irregulares e declarar a inabilitação de servidores da UFC, bem como declarar a inidoneidade de empresas (peça 65) .
Instruído o processo no âmbito da Secretaria de Controle Externo da Educação, da Cultura e do Desporto (SecexEducação) , as manifestações não foram uníssonas.
O auditor-instrutor da unidade técnica referendou os exames e encaminhamentos sugeridos pela então Secex-CE, sugerindo considerar procedente a representação, aplicar multa aos gestores e, diante da gravidade das constatações, declarar as empresas envolvidas inidôneas para participar de novas licitações com recursos federais e inabilitar os gestores para o exercício de cargo em comissão ou função de confiança no âmbito da Administração Pública.
O corpo diretivo daquela unidade, entretanto, discordou de tal encaminhamento, apresentando proposta de improcedência da representação.
Após esse breve histórico, passo ao exame de mérito da questão.
Inicialmente, entendo presentes os requisitos de admissibilidade, motivo pelo qual conheço da presente representação. 
Num primeiro momento, é imperioso avaliar se os procedimentos administrativos questionados (rescisão de contrato, contratações emergenciais, prorrogações de contrato, suspensões e revogações de licitações) foram realizados pelos gestores da universidade com o intuito da prática das irregularidades apontadas, quais sejam, fuga a procedimentos licitatórios e favorecimento da empresa Serval.
O maior desafio do exame da questão reside na ausência de cópia integral dos processos de dispensas e de licitações nos autos originários (TC Processo 031.363/2013-0) , dificultando a análise direta das evidências e a formação de convicção própria acerca do assunto. As análises antes empreendidas neste processo se fundamentaram essencialmente em conclusões anteriores da CGU.
Inobstante isso, a realização de novas diligências, passados mais dez anos dos fatos, não me afigura procedimento viável a ser adotado nesta etapa processual.
Sobre o tema, alinho-me à conclusão da unidade técnica, trazida aos autos na manifestação discordante de seu corpo diretivo, quanto à inexistência de convicção suficiente a assegurar que os atos questionados teriam sido praticados com o intuito de burlar a legislação pertinente.
A rescisão do Contrato 10/2009, relacionado à prestação de serviços de terceirização de mão de obra nas categorias de diretor artístico, diretor de produção, assistente de comunicação, editor de videotape e cinegrafista, marco inicial apontado das irregularidades, ocorreu em 28/2/2011, dois meses antes do final de sua validade, e foi devidamente justificado pela UFC, em razão da necessidade de acréscimo do contrato em montante superior ao limite legal e para serviços não originalmente previstos na contratação (peça 6, p. 16) .
Também entendo não haver elementos nos autos que permitam concluir que a suspensão dos Pregões 146/2011 e 328/2011 tenha sido efetivada com o intuito de burlar a legislação para favorecer determinada empresa.
Conforme esclarece o documento constante à peça 7, p. 2-4, o desafio da administração da UFC consistia em conciliar a necessidade de alteração da planilha de custos do certame em virtude da vigência de nova convenção coletiva de trabalho das categorias, com o prazo anual de reajustamento dos contratos, definido pela Lei 9.069/1995 (art. 28) .
A Decisão 457/1995-TCU-Plenário já estabelecia que "os preços contratados não poderão sofrer reajustes por incremento dos custos de mão-de-obra decorrentes da data-base de cada categoria, ou de qualquer outra razão, por força do disposto no artigo 28 e seus parágrafos da Lei nº 9.069/95, antes de decorrido o prazo de um ano, contado na forma expressa na própria legislação".
Assim, após a formalização da proposta da empresa na respectiva licitação, mesmo que os salários dos profissionais contratados tivessem incremento em função da data-base da categoria, os valores correspondentes do contrato administrativo firmado somente poderiam ser atualizados após um ano da data da proposta, gerando uma série de problemas práticos que deveriam ser mitigados.
Tratando-se de contratação cuja essência é a terceirização de mão-de-obra e os custos se baseiam essencialmente nos salários pagos pelas categorias, a partir dos quais são calculados os insumos e os respectivos impostos, a alteração no valor do salário-base correspondente pode ter o condão de gerar o desequilíbrio econômico-financeiro do contrato. 
É bom lembrar que a jurisprudência desta Corte de Contas somente admite, em contratações similares, a fixação de salários em valores superiores aos pisos estabelecidos em convenções coletivas de trabalho desde que sejam apresentadas justificativas de que as peculiaridades dos serviços demandam características particulares e a execução por profissional com nível de qualificação acima da média, sempre observado os valores de mercado. Nesse sentido, Acórdão 2101/2020-TCU-Plenário, Acórdão 2963/2019-TCU-Plenário, Acórdão 1097/2019-TCU-Plenário, Acórdão 2758/2018-TCU-Plenário, dentre outros.
Dessa forma, o desafio residiria na compatibilização entre a necessidade de observância dos salários das categorias no momento da deflagração do certame e a manutenção da exequibilidade da contratação, diante da dissonância com os valores praticados após a celebração de nova convenção coletiva de trabalho antes do interregno de um ano.
Não por outro motivo, a questão foi amplamente debatida no âmbito desta Corte de Contas e de toda a Administração Pública, principalmente em se considerando o teor do Enunciado 331 da jurisprudência do TST, que atribui responsabilidade solidária da Administração em caso de inadimplemento das obrigações trabalhistas pelo empregador.
Dessa forma, considerando a complexidade do tema enfrentado pela Universidade, entendo que a conclusão de que as suspensões das licitações realizadas e a celebração das contratações emergenciais tiveram por objetivo fugir do dever de licitar não encontra amparo nos autos.
Assim, não vejo fundamento para a aplicação de penalidades aos gestores por esse motivo. 
No âmbito das três dispensas de licitação realizadas, restaram identificados indícios de mácula ao procedimento, referente à proporcionalidade nos valores propostos pelas empresas e aos indicativos de que as empresas Serval e Ensel, que participaram da contratação direta, pertenciam ao mesmo grupo.
Também nesse caso, não observo elementos no processo que permitam concluir que os servidores da UFC participaram ou tinham conhecimento da prática de eventual irregularidade nos procedimentos que levaram às contratações diretas, ora questionadas. 
Com relação à penalização das empresas, julgo que os indícios apresentados nos autos não me parecem fortes o suficiente para concluir pela existência dos vícios apontados, muito menos para identificar quais empresas teriam participado do ato tido por irregular, a justificar a inidoneidade de todas elas.
A existência do mesmo erro de digitação nas propostas das empresas Gestor e Ensel, por exemplo, pode ser explicada pelo encaminhamento, comum quando dos pedidos de cotação, de modelo de proposta pela própria universidade contratante. Esta, aliás, é a alegação das empresas, nas razões de justificativa apresentadas.  
A participação nas cotações de empresas pertencentes ao mesmo grupo empresarial, no caso a Serval e a Ensel, não comprometeria, a princípio, as cotações apresentadas pelas demais empresas, como a Dinâmica, a Gestor e a Auxílio. Além disso, somente na contratação emergencial para o período de 1/9 a 31/12/2011 houve a participação conjunta das empresas Serval e Ensel.
Com relação à proporcionalidade dos preços apresentados, como apontado pelo diretor da SecexEducação, tal procedimento pode ter sido adotado por uma única empresa, a Gestor.  Na Dispensa de Licitação 22/2011, a proporcionalidade constatada foi da Gestor/Dinâmica e Gestor/Serval. Na Dispensa 103/2011, foi da Gestor/Ensel e da Gestor/Serval. Na Dispensa 25/2012, da Gestor/Auxílio e da Gestor/Serval. 
Ou seja, é possível que a responsabilidade pela apresentação de orçamento "proporcional" tenha sido exclusiva da empresa Gestor, não havendo indícios de que as demais empresas sequer soubessem do fato.
Passados mais de dez anos desde a ocorrência dos eventos aqui narrados, julgo não ser possível apurar de forma mais detida a ocorrência da alegada tentativa de fraude e a participação efetiva das empresas no eventual ilícito, motivo pelo qual não há como aplicar punições também às empresas.
Levo também em consideração inexistir, no processo, indicativo de sobrepreço ou de dano ao erário nas contratações, ou de que algum servidor da Universidade tenha se beneficiado com as supostas irregularidades.
Também não deixo de considerar que os fatos apurados remontam ao exercício de 2011, não me parecendo oportuna a aplicação de penalidade que teria por objetivo obstaculizar a continuidade de prática que, se realmente ocorreu no passado, pode não mais refletir a conduta atual da empresa. 
Por fim, destaco que as três contratações juntas somaram R$ 1.016.317,61, o que denota baixa materialidade da contratação, se comparado ao orçamento da UFC para o exercício de 2011, que atingiu R$ 853 milhões.
	Em vista do exposto, voto pela adoção da minuta de acórdão que trago ao escrutínio deste colegiado.
TCU, Sala das Sessões, em 28 de junho de 2022.
Ministro VITAL DO RÊGO 
Relator